臺灣南投地方法院民事判決
110年度訴字第346號
原      告  林育潔  

訴訟代理人  王耀賢律師
被      告  林靜寬  

            潘柏志  
訴訟代理人  曾耀聰律師
上列當事人間第三人異議之訴事件，本院於民國111年6月9日言
詞辯論終結，判決如下：
    主  文
原告之訴駁回。
訴訟費用由原告負擔。
    事  實
壹、程序方面：
一、按原告於判決確定前，得撤回訴之全部或一部。但被告已為
    本案之言詞辯論者，應得其同意，民事訴訟法第262條第1項
    定有明文。查原告起訴聲明第二項為「臺灣南投地方法院11
    0年度司執字第23746號清償票款強制執行事件所為之強制執
    行程序應予撤銷」(本院卷第11頁)。嗣原告於本院言詞辯論
    前，因玉山商業銀行股份有限公司（下稱玉山銀行）撤回上
    開執行事件之聲請，原告乃具狀表示撤回對玉山銀行之訴訟
    ，並撤回上開第二項聲明（本院卷第123-124頁），揆諸前
    開規定，此部分之訴已生撤回之效力。
二、被告林靜寬經合法通知，未於言詞辯論期日到場，核無民事
    訴訟法第386條所列各款情形，爰依原告之聲請，由其一造
    辯論而為判決。 
貳、實體方面：
一、原告起訴主張：坐落南投市○○○○段000○號建物及同段983、9
    82等地號土地（下稱系爭房地，詳如附表所示）為原告於民
    國92年出資購入，借名登記在被告林靜寬名下，原告仍保有
    所有權狀，購入之初自備款、裝修費新臺幣（下同）80萬元
    係原告父親林松勝支付，之後於92年6月25日向萬泰商業銀
    行股份有限公司（下稱萬泰商銀）貸款200萬元，實際上均
    由原告轉帳至被告林靜寬帳戶名下萬泰商商銀草屯分行：00
    0-00-00000-0-0號帳戶（下稱萬泰商銀帳戶）而予清償，或
    由原告自行繳款。原告嗣後每月以原告之臺灣中小企業銀行
    （下稱臺企銀行）、香港上海匯豐銀行等帳戶跨行轉帳至被
    告林靜寬萬泰商銀帳戶，而用以清償貸款。後於100年間轉
    貸，向臺企銀行借貸，並由原告直接以原告所有之臺企銀行
    ：000-00-000000號帳戶清償貸款。被告林靜寬於108年7月
    中旬疑因與被告潘柏志有婚外情，突然不告而別離開住所，
    以降，系爭房地之貸款，均由原告擔負清繳。原告即對被告
    林靜寬提起終止借名登記暨所有權移轉登記訴訟。嗣後被告
    潘柏志以被告林靜寬未償還本票債務為由，向本院聲請本票
    裁定強制執行，經本院以110年度司票字第126號裁定准予強
    制執行（下稱系爭本票裁定）確定在案。被告潘柏志於110
    年8月10日以系爭本票裁定為執行名義，向本院聲請強制執
    行，經本院以110年度司執字第18320號清償票款強制執行事
    件受理（下稱系爭執行事件），原告所有如附表所示之系爭
    房地因而遭查封。原告爰以就系爭房地之實際所有權人之地
    位，依強制執行法第15條之規定，就系爭房地，主張有足以
    排除強制執行之權利，得於強制執行終結前，對於債權人即
    被告潘柏志及否認之債務人即被告林靜寬2人，提起第三人
    異議之訴。並聲明：系爭執行事件就系爭房地所為之強制執
    行程序應予撤銷。
二、被告潘柏志則以：
　㈠依土地法所為之登記有絕對真實之公信力，於借名登記之場
    合，在出名人將借名登記之不動產移轉登記返還予借名人前
    ，該登記並不失其效力，借名人之債權人不得以該不動產有
    借名登記契約為由，主張出名人尚未取得所有權，其無提起
    第三人異議之訴之權利（最高法院102年度台上字第1056號
    判決意旨參照）。 
  ㈡本件原告起訴主張：原告所稱系爭房地實係伊所有，而借名
    登記在被告林靜寬名下云云，並無實證，且據悉亦為被告林
    靜寬所否認，目前原告與被告林靜寬尚在訴訟中。而系爭房
    地於實施強制執行程序時，既仍登記為執行債務人即被告林
    靜寬所有，原告尚非登記所有權人，原告即無本於所有權執
    行程序提起第三人異議之訴之餘地。且查，縱使原告所指系
    爭房地係借名登記於被告林靜寬名下等語為真（被告否認）
    ，充其量亦僅得本於其與被告林靜寬所成立之債權契約，享
    有請求被告林靜寬返還系爭房地所有權之債權而已，在林靜
    寬尚未將系爭房地移轉登記為原告所有之前，原告仍不得以
    所有權人自居，而系爭房地之所有權人既為執行債務人即被
    告林靜寬，原告自無強制執行法第15條所定足以排除強制執
    行之權利等語，資為抗辯。並聲明：原告之訴駁回。
三、被告林靜寬未於言詞辯論期日到場，亦未提出書狀作何聲明
    或陳述。
四、本院之判斷：
    按不動產物權，依法律行為而取得、設定、喪失及變更者，
    非經登記，不生效力，民法第758條第1項定有明文。又我國
    民法就不動產物權採登記要件主義，除法律另有規定外，不
    動產物權之有無，全依土地或建物登記簿登載之狀態為準（
    最高法院102年度台上字第2071號判決參照）。再按稱「借
    名登記」者，謂當事人約定一方將自己之財產以他方名義登
    記，而仍由自己管理、使用、處分，他方允就該財產為出名
    登記之契約，其成立側重於借名者與出名者間之信任關係，
    在性質上應與委任契約同視，倘其內容不違反強制、禁止規
    定或公序良俗者，固應賦予無名契約之法律上效力，並類推
    適用民法委任之相關規定（最高法院98年度台上字第990號
    、99年度台上字第1662號、100年度台上字第1972號判決意
    旨參照）。是借名者有將該財產所有權移轉予出名者之意思
    表示，出名者亦有同意該財產所有權移轉於己之意思表示，
    並依法完成所有權移轉登記手續，則出名者即因而取得該財
    產之所有權，僅出名者基於其與借名者間之內部關係（即借
    名登記契約），對於該財產之所有權權能受到限制，而實際
    由借名者管理、使用、收益及決定處分該財產，且負有於借
    名登記契約終止時，應將借名登記物返還予借名者之給付義
    務。原告主張系爭房地為伊所有，借名登記於被告林靜寬名
    下，惟原告已終止該借名登記契約，原告為系爭房地之真正
    所有權人等語，為被告潘柏志所否認，並以前詞置辯。經查
    ：
  ⒈系爭房地係於92年6月23日以買賣為原因，登記為被告林靜寬
    所有，嗣以於92年間，先向萬泰商銀貸款，後於100年間，
    以原告名義，被告林靜寬為連帶保證人向臺企銀行轉貸240
    萬元，並以系爭房地設定最高限額290萬元抵押權予臺企銀
    行供作擔保，並於100年4月12日辦理抵押權設定登記完竣在
    案。嗣後被告潘柏志以被告林靜寬未償還本票債務為由，向
    本院聲請本票裁定強制執行，經本院以系爭本票裁定准予強
    制執行，而確定在案。被告潘柏志於110年8月10日以系爭本
    票裁定為執行名義，向本院聲請強制執行，經本院以系爭執
    行事件受理等情，為兩造所不爭執，並有系爭房地所有權狀
    （見本院卷第41-45頁）、臺企銀行房屋貸款契約（見本院
    卷第59-75頁）、抵押權設定契約書（見本院卷第77-81頁）
    、土地登記申請書（見本院卷第183-185頁）、系爭房地第
    一類登記謄本（見本院卷第205-215頁）在卷可稽，並有系
    爭執行事件卷宗存卷可考，自堪信為真正。
  ⒉依上所述，系爭房地既已登記為被告林靜寬所有，原告即非
    系爭房地登記之所有權人，則原告主張系爭房地為其所有，
    而借名登記於被告林靜寬名下一節，即令非虛，惟依前開說
    明，被告林靜寬仍取得系爭房地之所有權，僅對於原告負有
    於借名登記契約終止時，將系爭房地返還予原告之給付義務
    ，在被告林靜寬履行此一給付義務，將系爭房地所有權移轉
    登記予原告前，系爭房地仍為被告林靜寬所有，原告僅享有
    請求被告林靜寬返還系爭房地所有權之債權，難認其已取回
    系爭房地之所有權，自無主張其為系爭房地所有權人之餘地
    。是原告主張將系爭房地借名登記於被告林靜寬名下，原告
    已終止該借名登記契約，系爭房地為原告所有云云，並非可
    採。
五、末按第三人就執行標的物有足以排除強制執行之權利者，得
    於強制執行程序終結前，向執行法院對債權人提起異議之訴
    ，強制執行法第15條定有明文。惟強制執行法第15條所定第
    三人異議之訴，以排除執行標的物之強制執行為目的，故該
    條所謂第三人就執行標的物有足以排除強制執行之權利者，
    係指對於執行標的物有所有權、典權、留置權、質權存在情
    形之一者而言，若為執行標的之不動產係登記於執行債務人
    名下所有，縱令該第三人（原告）與執行債務人間有借名登
    記或信託登記之情形，亦僅得依借名登記或信託登記關係，
    享有請求執行債務人返還該不動產所有權之債權而已，系爭
    為執行標的之不動產所有權人既為執行債務人，原告即無足
    以排除強制執行之權利（最高法院44年台上字第721號、65
    年台上字第2920號、68年台上字第3190號判決意旨；97年度
    台上字第637號裁定意旨參照）。原告雖主張系爭房地為原
    告所有，得依強制執行法第15條之規定，就系爭房地提起第
    三人異議之訴云云，惟查，系爭房地現仍登記為被告林靜寬
    所有，原告並非系爭房地登記之所有權人，業如前述，則依
    前開說明，原告就系爭房地並無足以排除強制執行之權利，
    尚不得依強制執行法第15條規定提起第三人異議之訴。是原
    告前開主張，洵屬無據。
六、綜上所述，原告主張為系爭房地真正所有權人，本於強制執
    行法第15條規定，請求系爭執行事件就系爭房地所為之執行
    程序應予撤銷，為無理由，不應准許。
七、又本案事證已臻明確，兩造其餘主張、陳述及所提未經援用
    之證據，經審酌後認與判決結果不生影響，爰不一一論述，
    附此敘明。
八、據上論結，原告之訴為無理由，依民事訴訟法第78條，判決
    如主文。　　
中　　華　　民　　國　　111 　年　　6 　　月　　23　　日
                      民事第一庭    法　官　蔡志明
以上正本係照原本作成。
如對本判決上訴，須於判決送達後20日之不變期間內，向本院
提出上訴狀。如委任律師提起上訴者，應一併繳納上訴審裁判
費。
中　　華　　民　　國　　111 　年　　6 　　月　　23　　日
                        　　　　　　書記官　張雅筑
附表

土地             編  號 土地坐落       地  目 面積  權利範圍   縣市  鄉鎮市區 段  小段 地號  平方公尺    １ 南投縣  南投市 新小半山   982 建 74.91  全部  ２ 南投縣  南投市 新小半山   983 建 142.20  全部  建物             編    號  建     號   建物門牌    基地坐落  建築式樣主要建築材料及房屋層數 建物面積（平方公尺）    權利範圍         層次面積  附屬建物用途及面積   １ 246 南投縣○○市○○路000巷00號   南投縣○○市○○○○段000地號  住家用、鋼筋混凝土加強磚造、2層 一層：60.04 二層：60.04 合計：120.08  屋頂突出物：6.6  全部